---
title: "Reporte estadístico de calidad de vida"
author: "Alan Padilla Campoy"
date: "`r Sys.Date()`"
output: 
  pdf_document:
    toc: true
    extra_dependencies: ["float"]
---

```{r inputs, echo=FALSE, include=FALSE}
# Escribe aquí el nombre del archivo .xlsx con el que quieras trabajar.

archivo <- "data.xlsx"

# Escribe aquí el nombre de la variable dependiente que quieras analizar. Puedes consultar la lista en README.txt

base <- "ql" 

# Escribe aquí el nombre de tres variables categoricas independientes que sean de tu interés. Puedes consultar la lista en README.txt

variable.exploracion.1 <- "alcohol" 
variable.exploracion.2 <- "contraceptive_kind"
variable.exploracion.3 <- "education"
```











































































```{r librerias, echo=FALSE, include=FALSE}
library(ggplot2)  # Para visualización de datos
library(readxl)  # Para leer archivos de Excel
library(dplyr)  # Para manipular y analizar datos
library(data.table)  # Para manejar y manipular datos en forma eficiente
```
```{r lectura_data, echo=FALSE, include=FALSE}
data <- read_excel(archivo)
```
```{r funcion_limpieza_888, echo=FALSE, include=FALSE}
reemplazar <- function(data) {
  # Reemplazar 888 con 8 y 999 con 9 en todas las columnas numéricas
  data[] <- lapply(data, function(x) {
    # Reemplazar valores solo en columnas numéricas
    if (is.numeric(x)) {
      x[x == 888] <- 8
      x[x == 999] <- 9
    }
    return(x)
  })
  
  return(data)
}
```
```{r funcion_categorizar, echo=FALSE, include=FALSE}
categorizar <- function(data, nombre_columna, etiquetas, descripcion = NULL) {
  # Verificar si la columna existe en el conjunto de datos
  if (!nombre_columna %in% colnames(data)) {
    stop("La columna especificada no existe en el conjunto de datos.")
  }
  
  # Convertir la columna a un factor si no lo es ya
  data[[nombre_columna]] <- as.factor(data[[nombre_columna]])
  
  # Obtener los niveles actuales de la columna tipo factor
  niveles_actuales <- levels(data[[nombre_columna]])
  
  # Si el número de niveles es menor que el número de etiquetas nuevas,
  # solo asignar etiquetas nuevas a los niveles existentes sin desplazar etiquetas
  if (length(etiquetas) != length(niveles_actuales)) {
    message("Advertencia: El número de etiquetas nuevas no coincide con el número de niveles actuales.")
    
    # Ajustar las etiquetas nuevas para que coincidan con el número de niveles actuales
    if (length(etiquetas) > length(niveles_actuales)) {
      etiquetas <- etiquetas[1:length(niveles_actuales)]
    }
    
    # Asignar las etiquetas nuevas a los niveles del factor
    levels(data[[nombre_columna]]) <- etiquetas
  } else {
    # Si el número de etiquetas y niveles coincide, asignar directamente
    levels(data[[nombre_columna]]) <- etiquetas
  }
  
  # Agregar descripción como atributo si se proporciona
  if (!is.null(descripcion)) {
    attr(data[[nombre_columna]], "descripcion") <- descripcion
  }
  
  return(data)
}

data <- categorizar(data, "maritial_status", c("Soltera", "Casada/En una relación", "Divorciada/Separada", "Viuda"), descripcion = "estado civil de la paciente")
data <- categorizar(data, "education", 
                    c("Bajo", "Medio", "Alto"), 
                    descripcion = "nivel educativo del paciente")
data <- categorizar(data, "diagnosis", 
                    c("Cáncer de mama", "CDIS", "Fibroadenoma", "Otras enf. de la mama"), 
                    descripcion = "diagnóstico")
data <- categorizar(data, "alcohol", 
                    c("Ninguno", "Ocasionalmente", "Semanalmente", "Diariamente"), 
                    descripcion = "frecuencia de consumo de alcohol")
data <- categorizar(data, "smokingstatus", 
                    c("No", "Si", "Exfumador"), 
                    descripcion = "estado de tabaquismo del paciente")
data <- categorizar(data, "bust", 
                    c("65", "70", "75", "80", "85", "90", "95", "100", "105", "110", "115", "120", "125"), 
                    descripcion = "medida del busto en cm")
data <- categorizar(data, "cupsize", 
                    c("AA", "A", "B", "C", "D", "E", "F", "G", "H"), 
                    descripcion = "talla de copa del sostén")
data <- categorizar(data, "menopause_yn", 
                    c("No", "Si"), 
                    descripcion = "estado de menopausia del paciente")
data <- categorizar(data, "pregnancy_number", 
                    c("0", "1", "2", "3", "4", "5", "6", "7", "más de 7"), 
                    descripcion = "número de embarazos")
data <- categorizar(data, "comorb_none", 
                    c("No", "Si"), 
                    descripcion = "el paciente no presenta comorbilidades")
data <- categorizar(data, "comorb_heart", 
                    c("No", "Si"), 
                    descripcion = "comorbilidad: enfermedades cardíacas")
data <- categorizar(data, "comorb_hypertension", 
                    c("No", "Si"), 
                    descripcion = "comorbilidad: hipertensión arterial")
data <- categorizar(data, "comorb_paod", 
                    c("No", "Si"), 
                    descripcion = "comorbilidad: enfermedad arterial periférica")
data <- categorizar(data, "comorb_lung", 
                    c("No", "Si"), 
                    descripcion = "comorbilidad: enfermedades pulmonares")
data <- categorizar(data, "comorb_diabetes", 
                    c("No", "Si"), 
                    descripcion = "comorbilidad: diabetes")
data <- categorizar(data, "comorb_kidneys", 
                    c("No", "Si"), 
                    descripcion = "comorbilidad: enfermedad renal")
data <- categorizar(data, "comorb_liver", 
                    c("No", "Si"), 
                    descripcion = "comorbilidad: enfermedades hepáticas")
data <- categorizar(data, "comorb_stroke", 
                    c("No", "Si"), 
                    descripcion = "comorbilidad: secuelas de un ACV")
data <- categorizar(data, "comorb_neurological", 
                    c("No", "Si"), 
                    descripcion = "comorbilidad: enfermedades neurológicas")
data <- categorizar(data, "comorb_cancerlast5years", 
                    c("No", "Si"), 
                    descripcion = "cáncer en los últimos cinco años")
data <- categorizar(data, "comorb_depression", 
                    c("No", "Si"), 
                    descripcion = "comorbilidad: depresión")
data <- categorizar(data, "comorb_gastrointestinal", 
                    c("No", "Si"), 
                    descripcion = "comorbilidad: enfermedades gastrointestinales")
data <- categorizar(data, "comorb_endometriosis", 
                    c("No", "Si"), 
                    descripcion = "comorbilidad: endometriosis")
data <- categorizar(data, "comorb_arthritis", 
                    c("No", "Si"), 
                    descripcion = "comorbilidad: artritis")
data <- categorizar(data, "comorb_incontinence", 
                    c("No", "Si"), 
                    descripcion = "comorbilidad: incontinencia urinaria")
data <- categorizar(data, "comorb_uti", 
                    c("No", "Si"), 
                    descripcion = "comorbilidad: infecciones del tracto urinario")
data <- categorizar(data, "cancer_breast", 
                    c("No", "Si"), 
                    descripcion = "cáncer de mama previo")
data <- categorizar(data, "contraceptive_kind", 
                    c("Ninguno", "AC oral", "Inyección", "Anillo vaginal", 
                      "Parche", "DIU hormonal", "Implante", 
                      "DIU cobre", "Otro"), 
                    descripcion = "método anticonceptivo utilizado")
data <- categorizar(data, "pre_op", 
                    c("No", "Si"), 
                    descripcion = "cirugía previa en las mamas")
data <- categorizar(data, "cancer_kind_family_1", 
                    c("No", "Si"), 
                    descripcion = "historia familiar de cáncer de mama o de ovario")
data <- categorizar(data, "breastcancer_first", 
                    c("No", "Si"), 
                    descripcion = "primera enfermedad mamaria del paciente")
data <- categorizar(data, "lateral", 
                    c("Mama izquierda", "Mama derecha", "Ambas mamas"), 
                    descripcion = "lado afectado por la enfermedad mamaria")
data <- categorizar(data, "histotype", 
                    c("Tumor primario", "Carcinoma ductal invasivo", "Carcinoma lobular invasivo", "Otro", "Desconocido"), 
                    descripcion = "tipo histológico del cáncer")
data <- categorizar(data, "gradeinv", 
                    c("Grado 1", "Grado 2", "Grado 3", "No especificado"), 
                    descripcion = "grado de invasión del tumor")
data <- categorizar(data, "erstatus", 
                    c("Negativo", "Positivo", "No realizado", "Desconocido"), 
                    descripcion = "estado del receptor de estrógeno del tumor")
data <- categorizar(data, "prstatus", 
                    c("Negativo", "Positivo", "No realizado", "Desconocido"), 
                    descripcion = "estado del receptor de progesterona del tumor")
data <- categorizar(data, "her2status", 
                    c("Negativo", "Positivo", "Ambiguo", "No realizado", "Desconocido"), 
                    descripcion = "estado del receptor HER2 del tumor")

```
```{r funcion_limpiar_NAs, echo=FALSE, include=FALSE}
limpiar_na <- function(data, umbral_filas, umbral_columnas) {
  # Eliminar filas con demasiados NAs
  proporcion_na_filas <- rowSums(is.na(data)) / ncol(data)
  filas_a_eliminar <- which(proporcion_na_filas > umbral_filas)
  data_limpiada_filas <- data[-filas_a_eliminar, ]
  
  # Eliminar columnas con demasiados NAs
  proporcion_na_columnas <- colSums(is.na(data_limpiada_filas)) / nrow(data_limpiada_filas)
  columnas_a_eliminar <- names(proporcion_na_columnas[proporcion_na_columnas > umbral_columnas])
  data_limpiada_final <- data_limpiada_filas[, !(colnames(data_limpiada_filas) %in% columnas_a_eliminar)]
  
  # Devolver datos limpios y nombres de las filas y columnas eliminadas
  return(list(
    data_limpiada = data_limpiada_final,
    filas_eliminadas = rownames(data)[filas_a_eliminar],
    columnas_eliminadas = columnas_a_eliminar
  ))
}

```

```{r limpieza_de_datos, echo=FALSE, include=FALSE}
# Reemplazar los datos de 888 y 999
data <- reemplazar(data)

# Limpiar columnas con demasiados NAs, usando un umbral del 20%
resultado.na <- limpiar_na(data, umbral_filas = 0.2, umbral_columnas = 0.2)
data <- resultado.na$data_limpiada

# Guardar en una variable las columnas eliminadas
columnas.eliminadas <- resultado.na$columnas_eliminadas
```

```{r separación_de_variables, echo=FALSE, include=FALSE}
# Variables dependientes (NUMERICAS)
variables.dependientes <- c(
  "ql", "pf", "rf", "ef", "cf", "sf", "fa", "nv", "pa", 
  "dy", "sl", "ap", "co", "di", "fi", "brst", "brbi", 
  "brbs", "flq", "brfu", "brsee", "brsef", "slq", "bras", 
  "brhl")


variables.dependientes.descripciones <- attr(variables.dependientes, "descripcion") <- c(
  "del estado global de salud",
  "del funcionamiento físico",
  "del funcionamiento de roles",
  "del funcionamiento emocional",
  "del funcionamiento cognitivo",
  "del funcionamiento social",
  "de la fatiga",
  "de las náuseas y vómitos",
  "del dolor",
  "de la disnea",
  "del insomnio",
  "de la pérdida de apetito",
  "del estreñimiento",
  "de la diarrea",
  "de la preocupación por dificultades financieras",
  "de los síntomas en el brazo",
  "de la imagen corporal",
  "de los síntomas en el seno",
  "de la escala funcional",
  "de la perspectiva futura",
  "del disfrute sexual",
  "del funcionamiento sexual",
  "de la escala de síntomas",
  "de los efectos secundarios de la terapia sistémica",
  "de la molestia por la pérdida de cabello"
)

# Encontrar la descripción de la variable dependiente
base.descripcion <- variables.dependientes.descripciones[which(variables.dependientes == base)]
variable.exploracion.descripcion.1 <- attr(data[[variable.exploracion.1]], "descripcion")
variable.exploracion.descripcion.2 <- attr(data[[variable.exploracion.2]], "descripcion")
variable.exploracion.descripcion.3 <- attr(data[[variable.exploracion.3]], "descripcion")
# Variables independientes (CATEGORICAS)
variables.nominales <- c(
  "maritial_status", "education", "alcohol", "smokingstatus", "bust", 
  "cupsize", "menstruation_firsttime_age", "menopause_yn", "birth_number", 
  "pregnancy_number", "comorb_none", "comorb_heart", "comorb_hypertension", 
  "comorb_paod", "comorb_lung", "comorb_diabetes", "comorb_kidneys", 
  "comorb_liver", "comorb_stroke", "comorb_neurological", "comorb_cancerlast5years", 
  "comorb_depression", "comorb_gastrointestinal", "comorb_endometriosis", 
  "comorb_arthritis", "comorb_incontinence", "comorb_uti", "cancer_breast", 
  "contraceptive_kind", "pre_op", "cancer_kind_family_1", "breastcancer_first", 
  "diagnosis", "lateral", "histotype", "gradeinv", "erstatus", "prstatus", 
  "her2status"
)

# Variables independientes (NUMERICAS)
variables.numericas <- c(
  "age", "weight", "height", "bmi"
)


variables.numericas.descripciones <- attr(variables.numericas, "descripcion") <- c(
  "Edad al momento del registro en años",
  "Peso en kilogramos",
  "Altura en centímetros",
  "Índice de masa corporal (IMC) en kg/m²"
)
```
```{r funcion_analisis_demografico, echo=FALSE, include=FALSE}
analisis_demografico <- function(data) {
  demografia <- list(
    resumen_age = summary(data$age),
    resumen_marital= table(data$maritial_status),
    resumen_education = table(data$education),
    resumen_alcohol = table(data$alcohol),
    resumen_smoking = table(data$smokingstatus)
  )
# Gráficas
  plot_age <- ggplot(data, aes(x = age)) +
    geom_histogram(bins = 20, color = "black", fill = "lightblue") +
    labs(title = "Distribución de la edad", x = "Edad al momento del registro en años", y = "Frecuencia")
  
  plot_marital <- ggplot(data, aes(x = maritial_status)) +
    geom_bar(fill = "lightgreen") +
    labs(title = "Distribución según estado civil", x = "Estado civil de la paciente", y = "Frecuencia")
  
  plot_education <- ggplot(data, aes(x = education)) +
    geom_bar(fill = "lightpink") +
    labs(title = "Distribución según nivel educativo", x = "Nivel educativo de la paciente", y = "Frecuencia")
  
  plot_alcohol <- ggplot(data, aes(x = alcohol)) +
    geom_bar(fill = "tan1") +
    labs(title = "Distribución según consumo de alcohol", x = "Consumo de alcohol", y = "Frecuencia")
  
  plot_smoking <- ggplot(data, aes(x = smokingstatus)) +
    geom_bar(fill = "plum2") +
    labs(title = "Distribución según tabaquismo", x = "Estado de tabaquismo de la paciente", y = "Frecuencia")
  
  # Combina gráficos en una lista
  plots <- list(
    plot_age,
    plot_marital,
    plot_education,
    plot_alcohol,
    plot_smoking
  )
  
  return(list(demografia = demografia, plots = plots))
}
```
```{r funcion_poblacion_por_diagnostico, echo=FALSE, include=FALSE}
plot_variable_diagnostico <- function(data, variable_diagnostico) {
  # Checa si la variable existe
  if (!(variable_diagnostico %in% colnames(data))) {
    stop("La variable especificada no está presente en el conjunto de datos.")
  }
  
  # Crear tabla de frecuencias
  freq_table <- data %>%
    count(!!sym(variable_diagnostico))
  
  # Crear gráfico de barras
  plot <- freq_table %>%
    ggplot(aes_string(x = variable_diagnostico, y = "n", fill = variable_diagnostico)) +
    geom_bar(stat = "identity") +
    labs(title = paste("Frecuencia de", variable_diagnostico), x = variable_diagnostico, y = "Frecuencia") +
    theme(legend.position = "none") +
    scale_fill_brewer(palette = "Set2")

  return(plot)
}

# Contar por nivel
nivel1.n <- sum(data$diagnosis == levels(data$diagnosis)[1])
nivel2.n <- sum(data$diagnosis == levels(data$diagnosis)[2])
nivel3.n <- sum(data$diagnosis == levels(data$diagnosis)[3])
nivel4.n <- sum(data$diagnosis == levels(data$diagnosis)[4])
n.total <- sum(nivel1.n, nivel2.n, nivel3.n, nivel4.n)
# Escribir la oració
texto.poblacion.diagnostico <- paste("En la base de datos tenemos", nivel1.n, "casos de", levels(data$diagnosis)[1], ",", 
                   nivel2.n, "casos de", levels(data$diagnosis)[2], ",", 
                   nivel3.n, "casos de", levels(data$diagnosis)[3], "y", 
                   nivel4.n, "casos de", levels(data$diagnosis)[4])
```
```{r funcion_base_por_diagnostico, echo=FALSE, include=FALSE}
explorar_por_diagnostico <- function(data, variable_diagnostico, base) {
  # Verificar qué variables están presentes en los datos
  variables_presentes <- base[base %in% colnames(data)]
  
  if (length(variables_presentes) == 0) {
    stop("Ninguna de las variables especificadas está presente en el conjunto de datos.")
  }
  
  # Agrupar por diagnóstico y calcular estadísticas resumen para las variables presentes
  estadisticas_resumen <- data %>%
    group_by(across(all_of(variable_diagnostico))) %>%
    summarise(
      across(all_of(variables_presentes), 
             list(n = ~ sum(!is.na(.x)),
                  media = ~ mean(.x, na.rm = TRUE),
                  mediana = ~ median(.x, na.rm = TRUE),
                  desviacion = ~ sd(.x, na.rm = TRUE)),
             .names = "{fn}")
    )
  
  # Devolver las estadísticas resumen
  return(estadisticas_resumen)
}
```
```{r funcion_plot_base_por_diagnostico, echo=FALSE, include=FALSE}
explorar_por_cancer_grafico <- function(data, variable_diagnostico, base) {
  # Crear un gráfico que muestra la calidad de vida por diagnóstico
  ggplot(data, aes(x = get(variable_diagnostico), y = get(base), fill = get(variable_diagnostico))) + 
    geom_boxplot() +
    labs(title = paste("Distribución", base.descripcion, "por", attr(data[[variable_diagnostico]], "descripcion")),
         x = variable_diagnostico,
         y = base) +
    scale_fill_brewer(palette = "Set3") +  
    theme_minimal() +
    theme(legend.position = "none")
}
```

```{r exploracion, echo=FALSE, include=FALSE}
# Realizar el análisis demográfico
datos.demograficos <- analisis_demografico(data)

# Guardar los resultados en variables que luego se puedan usar en el texto
age.demo <- datos.demograficos$demografia[1] 
marital.demo <- datos.demograficos$demografia[2] 
education.demo <- datos.demograficos$demografia[3]
alcohol.demo <- datos.demograficos$demografia[4]
smoking.demo <- datos.demograficos$demografia[5]

age.demo.min <- as.numeric(age.demo$resumen_age[1])
age.demo.1q <- as.numeric(age.demo$resumen_age[2])
age.demo.median <- as.numeric(age.demo$resumen_age[3])
age.demo.mean <- as.numeric(age.demo$resumen_age[4])
age.demo.3q <- as.numeric(age.demo$resumen_age[5])
age.demo.max <- as.numeric(age.demo$resumen_age[6])

marital.demo.1 <- as.numeric(marital.demo$resumen_marital[1])
marital.demo.2 <- as.numeric(marital.demo$resumen_marital[2])
marital.demo.3 <- as.numeric(marital.demo$resumen_marital[3])
marital.demo.4 <- as.numeric(marital.demo$resumen_marital[4])

education.demo.1 <- as.numeric(education.demo$resumen_education[1])
education.demo.2 <- as.numeric(education.demo$resumen_education[2])
education.demo.3 <- as.numeric(education.demo$resumen_education[3])

alcohol.demo.1 <- as.numeric(alcohol.demo$resumen_alcohol[1])
alcohol.demo.2 <- as.numeric(alcohol.demo$resumen_alcohol[2])
alcohol.demo.3 <- as.numeric(alcohol.demo$resumen_alcohol[3])
alcohol.demo.4 <- as.numeric(alcohol.demo$resumen_alcohol[4])

smoking.demo.1 <- as.numeric(smoking.demo$resumen_smoking[1])
smoking.demo.2 <- as.numeric(smoking.demo$resumen_smoking[2])
smoking.demo.3 <- as.numeric(smoking.demo$resumen_smoking[3])


# Realizar la visualización de la población en subgrupos diagnósticos
plot.diagnostico <- plot_variable_diagnostico(data, "diagnosis")

# Realizar el resumen de la variable base en los subgrupos diagnósticos
estadisticas.diagnostico.resumen <- explorar_por_diagnostico(data, "diagnosis", base)
estadisticas.diagnostico.resumen.1 <- explorar_por_diagnostico(data, variable.exploracion.1, base)
estadisticas.diagnostico.resumen.2 <- explorar_por_diagnostico(data, variable.exploracion.2, base)
estadisticas.diagnostico.resumen.3 <- explorar_por_diagnostico(data, variable.exploracion.3, base)
# Realizar la visualización de la variable base en los subgrupos diagnósticos
plot.base.diagnostico <- explorar_por_cancer_grafico(data, "diagnosis", base)

# Realizar las visualizaciones de las variables a explorar en los subgrupos diagnósticos
plot.exploracion.diagnostico.1 <- explorar_por_cancer_grafico(data, variable.exploracion.1, base)
plot.exploracion.diagnostico.2 <- explorar_por_cancer_grafico(data, variable.exploracion.2, base)
plot.exploracion.diagnostico.3 <- explorar_por_cancer_grafico(data, variable.exploracion.3, base)

```

```{r funcion_calcular_correlaciones, echo=FALSE, include=FALSE}
calcular_correlaciones <- function(data, variables_numericas, base) {
  # Subconjunto de datos con variables numéricas
  datos_numericos <- data[, variables_numericas]
  
  # Asegurar que la variable dependiente esté incluida
  if (!(base %in% variables_numericas)) {
    datos_numericos[[base]] <- data[[base]]
  }
  
  # Calcular las correlaciones con la variable dependiente
  resultados_correlacion <- cor(datos_numericos, use = "complete.obs") 
  correlacion_base <- resultados_correlacion[base, ] 
  
  # Crear un dataframe con las correlaciones
  df_correlacion <- data.frame(Variable = names(correlacion_base), Correlacion = correlacion_base)
  df_correlacion <- df_correlacion[order(-abs(df_correlacion$Correlacion)), ] 
  
  # Reshape para el mapa de calor
  matriz_correlacion <- reshape2::melt(resultados_correlacion)
  colnames(matriz_correlacion) <- c("Variable1", "Variable2", "Correlacion")
  
  # Crear el mapa de calor
  heatmap <- ggplot(matriz_correlacion, aes(x = Variable1, y = Variable2, fill = Correlacion)) +
    geom_tile() +
    scale_fill_gradient2(low = "blue", high = "red", mid = "white", midpoint = 0) +
    theme_minimal() +
    theme(axis.text.x = element_text(angle = 45, hjust = 1)) +
    labs(
      title = paste("Mapa de calor de correlaciones con", base),
      x = "Variables", 
      y = "Variables", 
      fill = "Correlación"
    )
  
  # Retornar los resultados en una lista
  return(list(correlaciones = df_correlacion, heatmap = heatmap))
}
```
```{r funcion_analizar_correlaciones, echo=FALSE, include=FALSE}
analizar_correlaciones <- function(base, df_correlacion, umbral_fuerte, umbral_debil) {
  # Filtrar la autocorrelación de la variable base
  df_correlacion <- df_correlacion[df_correlacion$Variable != base, ]
  
  # Categorizar las correlaciones
  correlaciones_fuertes <- df_correlacion[abs(df_correlacion$Correlacion) >= umbral_fuerte, ]
  correlaciones_debiles <- df_correlacion[abs(df_correlacion$Correlacion) < umbral_debil, ]
  
  # Determinar el caso
  if (nrow(correlaciones_fuertes) == 0) {
    resultado <- "todas las correlaciones son débiles"
  } else if (nrow(correlaciones_fuertes) == nrow(df_correlacion)) {
    resultado <- "todas las correlaciones son fuertes"
  } else {
    vars_fuertes <- paste0(
      correlaciones_fuertes$Variable, 
      " (", round(correlaciones_fuertes$Correlacion, 3), ")", 
      collapse = ", "
    )
    resultado <- paste(
      "algunas correlaciones son fuertes, incluyendo:", vars_fuertes
    )
  }
  
  return(resultado)
}
```
```{r funcion_evaluar_supuestos, echo=FALSE, include=FALSE}
evaluar_supuestos <- function(data, variables_nominales, base) {
# Evaluar los supuestos por cada variable nominal
for (var in variables.nominales) {
  if (var %in% colnames(data)) {
    # Verificar los niveles de la variable 
    if (length(unique(data[[var]])) > 1) {
      
      # Crear un listado con los tamaños de cada grupo
      grupos <- split(data[[base]], data[[var]])

      # Eliminar NA en los grupos 
      grupos <- lapply(grupos, function(grupo) na.omit(grupo))

      # Evaluar normalidad para cada grupo
      normalidad_resultados <- sapply(grupos, function(grupo) {
        if (length(grupo) >= 3) {
          test <- shapiro.test(grupo)
          return(test$p.value)
        } else {
          return(NA)  
        }
      })
      
      # Almacenar si los p-valores son mayores a 0.05
      normalidad <- all(normalidad_resultados[!is.na(normalidad_resultados)] > 0.05)
      assign(paste(var, "normalidad", sep = "."), normalidad, envir = .GlobalEnv)

      # Evaluar homocedasticidad con el test de Levene
      homocedasticidad <- tryCatch({
        formula <- as.formula(paste(base, "~ factor(", var, ")"))
        leveneTest(formula, data = data)
      }, error = function(e) NULL)  

      # Verificar si el resultado del test de Levene es válido
      if (!is.null(homocedasticidad)) {
        homocedasticidad_resultado <- homocedasticidad$p.value > 0.05  
        assign(paste(var, "homocedasticidad", sep = "."), homocedasticidad_resultado, envir = .GlobalEnv)
      } else {
        assign(paste(var, "homocedasticidad", sep = "."), NA, envir = .GlobalEnv)  
      }
      
    } else {
      assign(paste(var, "homocedasticidad", sep = "."), NA, envir = .GlobalEnv)
    }
  }
}
}

# Ejecutar la función para normalidad y homocedasticidad
evaluar_supuestos(data, variables.nominales, base)
```
```{r funcion_realizar_pruebas, echo=FALSE, include=FALSE}
realizar_pruebas <- function(data, nominal_vars, base) {

  resultados <- list()

  # Recorremos cada variable nominal
  for (var in nominal_vars) {

    # Verificar si la variable nominal sigue en el dataframe
    if (!(var %in% names(data))) {
      next  
    }

    # Evaluar los supuestos
    normalidad <- get(paste0(var, ".normalidad")) 
    homocedasticidad <- get(paste0(var, ".homocedasticidad"))[1]  

    # Resultado que se almacenará
    prueba_resultado <- list()
    formula <- as.formula(paste("data[[base]] ~ factor(data$", var, ")"))

    # Evaluamos el tipo de prueba según los supuestos
    if (normalidad & homocedasticidad) {
      # ANOVA de una vía
      prueba_resultado$anova <- aov(formula, data = data)
      prueba_resultado$tipo_prueba <- "ANOVA"

    } else if (normalidad & !homocedasticidad) {
      # Prueba de Welch
      prueba_resultado$anova <- oneway.test(formula, data = data)
      prueba_resultado$tipo_prueba <- "Prueba de Welch"

    } else if (!normalidad) { 
      # Test de Kruskal-Wallis
      prueba_resultado$anova <- kruskal.test(formula, data = data)
      prueba_resultado$tipo_prueba <- "Kruskal-Wallis"
    } 
    # Almacenar los resultados en la lista
    resultados[[var]] <- prueba_resultado
  }

  return(resultados)
}

# Realizar las pruebas estadisticas (ANOVA, Welch y Kruskal-Wallis)
resultados <- realizar_pruebas(data, variables.nominales, base)

# Crear un vector vacío para almacenar las variables significativas
variables.significativas <- c()

# Bucle para recorrer cada variable nominal y comprobar el p-valor
for (var in variables.nominales) {
  formula.pvalue <- paste0("resultados$", var, "$anova$p.value")

  p_value <- eval(parse(text = formula.pvalue))

  # Si el p-valor es menor a 0.05, agregar la variable a la lista
  if (!is.null(p_value) && p_value < 0.05) {
    variables.significativas <- c(variables.significativas, var)
  }
}

# Inicializa un vector vacío para almacenar las descripciones
variables.significativas.descripciones <- vector("list", length = length(variables.significativas))

# Recorre las variables significativas y extrae las descripciones
for (i in seq_along(variables.significativas)) {
  columna <- variables.significativas[i]
  
  # Extrae la descripción y asigna el resultado
  variables.significativas.descripciones[[i]] <- attr(data[[columna]], "descripcion")
}

# Crear el texto final
if (length(variables.significativas) > 0) {
  # Escapar guiones bajos en los nombres de las variables
  variables.significativas.escapadas <- gsub("_", "\\\\_", variables.significativas)
  
  texto.resultados <- paste(
    "Después de realizar diversas pruebas estadísticas para comparar diferentes grupos, hay evidencia significativa para inferir que las variables",
    paste0("\\textbf{", variables.significativas.escapadas, "} (", variables.significativas.descripciones, ")", collapse = ", "),
    "pueden afectar la métrica", base.descripcion, "(\\textbf{", base, "})."
  )
} else {
  texto.resultados <- "No se encontraron variables con un p-valor significativo."
}

# Mostrar el resultado
texto.resultados
attr(data[["maritial_status"]], "descripcion")

variables.significativas
```
```{r posthoc_significativas, echo=FALSE, include=FALSE}
realizar_posthoc_significativas <- function(resultados, data, variables_nominales, base) {
  
  # Crear un vector vacío para almacenar las variables significativas
  variables.significativas <- c()

  # Identificar las variables significativas
  for (var in variables_nominales) {
    formula_pvalue <- paste0("resultados$", var, "$anova$p.value")
    
    p_value <- eval(parse(text = formula_pvalue))
    
    # Si el p-valor es menor a 0.05, agregar la variable a la lista
    if (!is.null(p_value) && p_value < 0.05) {
      variables.significativas <- c(variables.significativas, var)
    }
  }

  # Lista donde almacenaremos los resultados post hoc
  posthoc_results <- list()

  # Realizar pruebas post hoc solo para las variables significativas
  for (var in variables.significativas) {
    
    # Obtenemos el resultado de la prueba y el tipo de prueba
    prueba_resultado <- resultados[[var]]
    tipo_prueba <- prueba_resultado$tipo_prueba

    # Comprobamos que exista un resultado ANOVA
    if ("anova" %in% names(prueba_resultado)) {
      aov_result <- prueba_resultado$anova

      # Realizamos la prueba post hoc según el tipo de prueba
      if (tipo_prueba == "ANOVA") {
        posthoc_results[[var]] <- TukeyHSD(aov_result)

      } else if (tipo_prueba == "Prueba de Welch") {
        posthoc_results[[var]] <- pairwise.t.test(aov_result$residuals, 
                                                  g = data[[var]], 
                                                  p.adjust.method = "bonferroni")

      } else if (tipo_prueba == "Kruskal-Wallis") {
        numeric_data <- data[[base]]  
        group_var <- factor(data[[var]])  

        posthoc_results[[var]] <- pairwise.wilcox.test(numeric_data, 
                                                       g = group_var, 
                                                       p.adjust.method = "bonferroni", 
                                                       warn = FALSE)
      }
    } else {
      posthoc_results[[var]] <- "No ANOVA results available"
    }
  }

  return(posthoc_results)
}

posthoc.resultados <- realizar_posthoc_significativas(resultados, data, variables.nominales, base)
```
```{r posthoc_interpretacion, echo=FALSE, include=FALSE}
interpretar_posthoc <- function(posthoc.resultados) {
  
  # Lista para almacenar interpretaciones de cada variable
  interpretaciones <- list()
  
  # Recorremos cada variable en los resultados post hoc
  for (var in names(posthoc.resultados)) {
    
    # Obtener los resultados post hoc para la variable actual
    resultado_posthoc <- posthoc.resultados[[var]]
    
    # Verificar si los resultados contienen una matriz de p-valores
    if (!is.null(resultado_posthoc) && "p.value" %in% names(resultado_posthoc)) {
      
      # Extraer la matriz de p-valores
      matriz_pvalores <- resultado_posthoc$p.value
      
      # Crear un vector para almacenar las interpretaciones de esta variable
      interpretacion_var <- c()
      
      # Recorrer la matriz de p-valores
      for (i in rownames(matriz_pvalores)) {
        for (j in colnames(matriz_pvalores)) {
          
          # Obtener el p-valor de la comparación
          p_value <- matriz_pvalores[i, j]
          
          # Verificar si el p-valor es significativo
          if (!is.na(p_value) && p_value < 0.05) {
            interpretacion <- paste0(
              "La diferencia entre ", i, " y ", j, 
              " es significativa (p = ", round(p_value, 4), ")."
            )
            # Agregar la interpretación al vector
            interpretacion_var <- c(interpretacion_var, interpretacion)
          }
        }
      }
      
      # Guardar las interpretaciones de esta variable en la lista
      interpretaciones[[var]] <- interpretacion_var
      
    } else {
      # Si no hay matriz de p-valores, agregar un mensaje
      interpretaciones[[var]] <- "No se encontraron resultados post hoc significativos."
    }
  }
  
  return(interpretaciones)
}

interpretaciones <- interpretar_posthoc(posthoc.resultados)

# Crear un vector para almacenar las interpretaciones en formato texto
texto.interpretaciones <- c()

# Generar las interpretaciones como texto
for (var in names(interpretaciones)) {
  # Escapar caracteres especiales de LaTeX
  var_latex <- gsub("_", "\\\\_", var)
  
  # Construir el texto para cada variable
  texto_variable <- paste0(
    "\\textbf{Variable: ", var_latex, "}\\\n",
    paste(interpretaciones[[var]], collapse = "\\\n"), "\\\n"
  )

  
  # Agregar el texto al vector
  texto.interpretaciones <- c(texto.interpretaciones, texto_variable)
}
texto.interpretaciones <- paste(texto.interpretaciones, collapse = "")
```



```{r analisis, echo=FALSE, include=FALSE}
# Crear el analisis de correlaciones
correlaciones.resultado <- calcular_correlaciones(data, variables.numericas, base)

# Crear texto que analiza las correlaciones
texto.analisis.correlacion <- analizar_correlaciones(base, correlaciones.resultado$correlaciones, 0.7, 0.3)

# Ejecutar la función para normalidad y homocedasticidad
evaluar_supuestos(data, variables.nominales, base)

# Realizar las pruebas estadisticas (ANOVA, Welch y Kruskal-Wallis)
resultados <- realizar_pruebas(data, variables.nominales, base)

# Realizar las pruebas post hoc para determinar que niveles son diferentes
posthoc.resultados <- realizar_posthoc_significativas(resultados, data, variables.nominales, base)

# Realizar la interpretacion de los post hocs
interpretaciones <- interpretar_posthoc(posthoc.resultados)
```

# Introducción

Este reporte analiza y explora datos sobre la calidad de vida de mujeres con enfermedades de la mama, evaluados mediante los cuestionarios de calidad de vida de la EORTC. En particular, se utilizan el EORTC-QLQ-C30, diseñado para cáncer en general, y el EORTC-QLQ-BR23, específico para cáncer de mama. El objetivo es identificar cómo factores demográficos, clínicos y de estilo de vida influyen en el bienestar de las pacientes.

En este reporte, se examina la relación `r base.descripcion` (*`r base`*) con estos factores. Los datos se extrajeron del conjunto de datos contenido en el archivo **`r archivo`**.  El reporte se divide en dos secciones: una exploración de datos, que incluye estadísticas descriptivas y visualizaciones para ofrecer una visión general de la población, y un análisis estadístico que examina las relaciones entre estos factores y las métricas de calidad de vida.

# Limpieza y validación

Se eliminaron las filas (entradas) con más del 20% de valores faltantes (NAs) y las columnas (variables) con más del 20% de NAs para asegurar la calidad y confiabilidad de los datos. Esto para evitar que la presencia excesiva de datos faltantes pudiera distorsionar los análisis posteriores. Las variables eliminadas fueron: *`r columnas.eliminadas`*.

# Exploración

## Población por subgrupos diagnósticos
Esta sección muestra de manera gráfica la cantidad de pacientes con cada diagnóstico. 

`r texto.poblacion.diagnostico`. Esto se observa en la siguiente gráfica.

```{r plot_diagnostico, echo=FALSE, fig.cap="Distribución de pacientes según diagnóstico.", fig.align = "center", out.width = "100%", out.height = "125%", fig.pos = "H"}
plot.diagnostico
```

\newpage
## Análisis demográfico

Esta sección explora como estan distribuidos los datos sociodemográficos de las pacientes en la base de datos. Se analizan las distribuciones de edad (*age*), estado civil (*maritial_status*), nivel educativo (*education*), consumo de alcohol (*alcohol*) y tabaquísmo (*smokingstatus*).

### Edad al momento del registro

Las **edades** de las participantes oscilan entre `r age.demo.min` y `r age.demo.max`, con un primer cuartil de `r age.demo.1q`, una mediana de `r age.demo.median`, una media de `r round(age.demo.mean, 2)` y un tercer cuartil de `r age.demo.3q`. La distribución se puede apreciar en la siguiente figura. 

```{r plot_age, echo=FALSE, fig.cap="Distribución de las edades de las pacientes.", fig.align = "center", out.width = "100%", out.height = "125%", fig.pos = "H"}
datos.demograficos$plots[[1]]
```
\newpage

### Estado civil de las pacientes
Los **estados civiles** de las participantes se distribuyen de la siguiente manera: `r marital.demo.1` "Soltera", `r marital.demo.2` "Casada/En una relación", `r marital.demo.3` "Divorciada/Separada", y `r marital.demo.4` "Viuda". 

```{r plot_marital, echo=FALSE, fig.cap="Distribución de los estados civiles de las pacientes.", fig.align = "center", out.width = "100%", out.height = "35%", fig.pos = "H"}
datos.demograficos$plots[[2]]
```

### Nivel educativo de las pacientes
Los **niveles educativos** se distribuyen de la siguiente manera: `r education.demo.1` con educación "Bajo", `r education.demo.2` con educación "Medio", y `r education.demo.3` con educación "Alto". 

```{r plot_education, echo=FALSE, fig.cap="Distribución de los niveles educativos de las pacientes.", fig.align = "center", out.width = "100%", out.height = "35%", fig.pos = "H"}
datos.demograficos$plots[[3]]
```
\newpage

### Consumo de alcohol de las pacientes
La frecuencia de **consumo de alcohol** muestra que `r alcohol.demo.1` no consumen alcohol ("Ninguno"), `r alcohol.demo.2` lo hacen "Ocasionalmente", `r alcohol.demo.3` consumen "Semanalmente", y `r alcohol.demo.4` lo hacen "Diariamente". 

```{r plot_alcohol, echo=FALSE, fig.cap="Distribución según el consumo de alcohol de las pacientes.", fig.align = "center", out.width = "100%", out.height = "35%", fig.pos = "H"}
datos.demograficos$plots[[4]]
```


### Tabaquísmo

En cuanto al **tabaquismo**, `r smoking.demo.1` nunca han fumado ("No"), `r smoking.demo.2` actualmente fuman ("Sí"), y `r smoking.demo.3` son exfumadoras ("Exfumador"). 

```{r plot_smoking, echo=FALSE, fig.cap="Distribución del estado de tabaquismo de las pacientes.", fig.align = "center", out.width = "100%", out.height = "35%", fig.pos = "H"}
datos.demograficos$plots[[5]]
```

\newpage
## Exploración de la variable `r base` por subgrupos diagnósticos

La siguiente tabla muestra el numero de pacientes (n), las medias, medianas y la desviación estándar `r base.descripcion` (*`r base`*) según el tipo de enfermedad.

```{r tabla_estadisticas, echo=FALSE}
knitr::kable(estadisticas.diagnostico.resumen, caption = paste("Estadísticas de ", base, "por diagnóstico"))
```

El siguiente gráfico muestra un gráfico de cajas `r base.descripcion` (*`r base`*) según el diagnóstico.

```{r plot_base_diagnostico, echo=FALSE, fig.align = "center", out.width = "100%", out.height = "125%", fig.cap= paste("Distribución ", base.descripcion, "(" ,base, ") por diagnóstico"), fig.pos = "H"}
plot.base.diagnostico
```
\newpage
## Exploración de la relación de `r variable.exploracion.1`, `r variable.exploracion.2` y `r variable.exploracion.3` con `r base`

En esta sección exploramos el cambio `r base.descripcion` (*`r base`*) en subgrupos creados a partir de tres de las variables independientes categoricas. Estas variables son: `r variable.exploracion.descripcion.1` (*`r variable.exploracion.1`*), `r variable.exploracion.descripcion.2` (*`r variable.exploracion.2`*) y `r variable.exploracion.descripcion.3` (*`r variable.exploracion.3`*). 

**`r variable.exploracion.descripcion.1` (*`r variable.exploracion.1`*)**

La siguiente tabla muestra el numero de pacientes (n), las medias, medianas y la desviación estándar `r base.descripcion` (*`r base`*) según `r variable.exploracion.descripcion.1` (*`r variable.exploracion.1`*).

```{r tabla_estadisticas_1, echo=FALSE}
knitr::kable(estadisticas.diagnostico.resumen.1, caption = paste("Estadísticas de ", base, "por", variable.exploracion.1))
```

El siguiente gráfico muestra un gráfico de cajas `r base.descripcion` (*`r base`*) según `r variable.exploracion.descripcion.1` (*`r variable.exploracion.1`*).

```{r plot_exp_1_diagnostico, echo=FALSE, fig.align='center', fig.cap= gsub("_", "\\\\_", paste("Distribución ", base.descripcion, "(", base, ") por", variable.exploracion.descripcion.1, "(" , variable.exploracion.1 , ")")), out.width = "100%", out.height = "125%", fig.pos = "H"}
plot.exploracion.diagnostico.1
```
\newpage
**`r variable.exploracion.descripcion.2` (*`r variable.exploracion.2`*)**

La siguiente tabla muestra el numero de pacientes (n), las medias, medianas y la desviación estándar `r base.descripcion` (*`r base`*) según `r variable.exploracion.descripcion.2` (*`r variable.exploracion.2`*).

```{r tabla_estadisticas_2, echo=FALSE}
knitr::kable(estadisticas.diagnostico.resumen.2, caption = paste("Estadísticas de ", base, "por", variable.exploracion.2))
```

El siguiente gráfico muestra un gráfico de cajas `r base.descripcion` (*`r base`*) según `r variable.exploracion.descripcion.2` (*`r variable.exploracion.2`*).
```{r plot_exp_2_diagnostico, echo=FALSE, fig.align = "center", out.width = "100%", out.height = "125%", fig.cap= gsub("_", "\\\\_", paste("Distribución ", base.descripcion, "(", base, ") por", variable.exploracion.descripcion.2, "(" , variable.exploracion.2 , ")")), fig.pos = "H"}
plot.exploracion.diagnostico.2
```
\newpage
**`r variable.exploracion.descripcion.3` (*`r variable.exploracion.3`*)**

La siguiente tabla muestra el numero de pacientes (n), las medias, medianas y la desviación estándar `r base.descripcion` (*`r base`*) según `r variable.exploracion.descripcion.3` (*`r variable.exploracion.3`*).

```{r tabla_estadisticas_3, echo=FALSE}
knitr::kable(estadisticas.diagnostico.resumen.3, caption = paste("Estadísticas de ", base, "por", variable.exploracion.3))
```

El siguiente gráfico muestra un gráfico de cajas `r base.descripcion` (*`r base`*) según `r variable.exploracion.descripcion.3` (*`r variable.exploracion.3`*).
```{r plot_exp_3_diagnostico, echo=FALSE, fig.align = "center", out.width = "100%", out.height = "125%", fig.cap= gsub("_", "\\\\_", paste("Distribución ", base.descripcion, "(", base, ") por", variable.exploracion.descripcion.3, "(", variable.exploracion.3, ")")), fig.pos = "H"}
plot.exploracion.diagnostico.3
```
\newpage
# Análisis
## Análisis de correlación
En esta sección se realizo un análisis de las correlaciones `r base.descripcion` (*`r base`*) y las variables independientes numéricas (`r variables.numericas`). 
Las correlaciones son las siguientes:

```{r tabla_correlaciones, echo=FALSE}
knitr::kable(correlaciones.resultado$correlaciones, caption = paste("Correlaciones entre ", base, "y las variables numéricas"))
```

Considerando que las correlaciones fuertes son mayores a 0.7 y las débiles a 0.3 podemos encontrar la fuerza de la relación entre `r base` y las variables independientes numéricas. En este caso `r texto.analisis.correlacion`.

## Análisis estadístico

### Variables significativas

`r texto.resultados`

### Efecto por niveles

`r texto.interpretaciones`
